【裁判字號】    92,訴,136
【裁判日期】    920703
【裁判案由】    貪污等
【裁判全文】
臺灣宜蘭地方法院刑事判決                          九十二年度訴字第一三六號
    公  訴  人  臺灣宜蘭地方法院檢察署檢察官
    被      告  庚○○
    指定辯護人  本院公設辯護人  丙○○
    被      告  己○○
                甲○○
    右二人選任辯護人  張致祥律師
    被      告  戊○○
    指定辯護人  本院公設辯護人  丙○○
右列被告因違反貪污治罪條例案件，經檢察官提起公訴（九十一年度偵字第二二五一
號），本院判決如左：
    主  文
庚○○共同依據法令從事公務之人員，利用職務上之機會，詐取財物，處有期徒刑貳
年，褫奪公權貳年。
己○○、甲○○、戊○○與依據法令從事公務之人員，共同利用職務上之機會，詐取
財物，各處有期徒刑壹年拾月，各褫奪公權貳年。均緩刑伍年。
    事  實
一、庚○○原係內政部警政署保一總隊隊員，自民國（下同）八十七年七月起支援宜
    蘭縣警察局派遣宜蘭分局新生派出所服共同勤務，為依據法令從事公務之人員。
    緣庚○○係己○○配偶藍小真、甲○○配偶藍小玲之親弟弟，庚○○與己○○、
    甲○○為姻親關係，庚○○於八十九年五、六月間某日，駕駛其母林鴛鴦所有之
    車號Ｔ九〡八七八二號自用小客車，在宜蘭縣宜蘭市○○路，與他人發生車禍，
    致前開車輛左前葉子板受損，庚○○因自身為警員為免受上級處分，未要求對方
    賠償，嗣因經送修估價修理費用高達新台幣（下同）七、八萬元，竟商請甲○○
    、己○○、戊○○幫忙，四人遂基於共同犯意聯絡，欲以己○○經營之基欣鋁業
    所有之車號Ｑ三〡一四二０號自用小客車申請第三人責任險理賠，即由庚○○於
    八十九年十月十二日，利用職務上處理交通事故之機會，偽稱甲○○於八十九年
    十月十二日下午五時七分，駕駛前開Ｔ九〡八七八二號自用小客車，在宜蘭縣宜
    蘭市○○路段，遭戊○○駕駛己○○使用之登記車主為基欣鋁業之車號Ｑ三〡一
    四二○號自用小貨車違規跨越中心線撞擊，而由庚○○將上開明知不實之交通事
    故虛偽登載於其職務上所掌之公文書即宜蘭縣警察局宜蘭分局Ａ３類交通事故談
    話紀錄表二紙上，並虛偽製作現場圖（現場圖已滅失不存在），再分別至甲○○
    工作之宜蘭縣冬山鄉○○路二二七巷十二號鐵工廠及戊○○冬山鄉○○村○○路
    四０七巷三弄八號住處，持交甲○○、戊○○簽名，作成「八十九年十月十二日
    十八十八分戊○○Ａ３類談話交通故紀錄表」及「八十九年十月十二日十八時五
    十五分甲○○談話紀錄表」二紙及現場圖，足以生損害於警察機關交通事故談話
    紀錄之正確性。並於八十九年十月十三日上午，由庚○○以己○○經營之基欣鋁
    業名義，填具「統一安聯產物保險股份有限公司汽車出險通知書」向統一安聯產
    物保險股份有限公司（下稱統一安聯公司）申請第三人責任保險理賠，擬以此方
    式詐領保險理賠金，以支付上開Ｔ九〡八七八二號自用小客車之修車費用。惟因
    上開Ｔ九〡八七八二號自用小客車與Ｑ三〡一四二０號自用小貨車撞擊位置不符
    ，遭統一安聯公司理賠員乙○○發覺拒絕理賠，庚○○、己○○、甲○○及戊○○詐領保險金犯行因而不遂，然已足生損害於警察機關偵辦交通事故之正確性。
    嗣於九十一年四月間戊○○之妻丁○○因與庚○○有感情糾紛交惡而向宜蘭縣警
    察局督察室檢舉而查獲，庚○○、己○○、甲○○及戊○○於司法警察偵查及檢
    察官偵查中自白其前開犯行。
二、案經宜蘭縣警察局移送臺灣宜蘭地方法院檢察署檢察官偵查起訴。
    理  由
一、訊據被告己○○、甲○○坦承於前揭時地因欲詐領統一安聯公司保險金以支付修
    車費用，而佯稱Ｔ九〡八七八二號自用小客車與Ｑ三〡一四二０號自用小貨車發
    生車禍等情，惟矢口否認有何違反貪污治罪條例犯行，辯稱：其小舅子庚○○於
    製作談話筆錄時並不知情，翌日請庚○○填具汽車出險通知書申請理賠由庚○○
    送件後，始告知庚○○，先前於警訊及偵查中所言是因考量家庭撫養問題，故要
    庚○○擔下罪責，實際上並非與庚○○共同犯貪污治罪條例之罪云云，被告己○○更辯稱：本件主要係伊要求庚○○到場處理，並向庚○○謊稱伊所有上開車輛
    由戊○○駕駛，因戊○○有事先行離去，庚○○即製作現場圖，拍照存證，三人
    至派出所製作筆錄，戊○○於當日嗣後方至派出所簽名，待庚○○隔日至保險公
    司送件後，始告以實情，故本件自始至終欲向保險公司申請理賠者，是我本人而
    非庚○○，庚○○僅係被利用之工具而已，並不知情，自不適用貪污治罪條例云
    云。被告告庚○○坦承八十九年十月十二日下午五、六時許登載前揭談話紀錄表
    ，並受被告己○○之託填載統一安聯公司汽車出險通知書向統一安聯公司申請責
    任險理賠等情，惟矢口否認有何違反貪污治罪條例犯行，辯稱：伊接獲己○○電
    話立即趕至車禍現場，不知是己○○、甲○○要詐領保險金，直至翌日伊送件申
    請保險理賠後，始接獲甲○○電話告知是假車禍，伊方知情，於警訊及偵查中係
    因己○○、甲○○有家庭要照顧，與伊商量由伊承擔所有責任，故伊承認詐欺、
    偽造文書犯行，現發現罪責太重，伊始說出實話，派出所之工作紀錄簿係伊忘記
    填寫云云。被告戊○○坦承於前開交通事故談話紀錄表簽名等情，惟亦矢口否認
    有何違反貪污治罪條例犯行，辯稱：伊係受己○○及庚○○之託而簽名，他們表
    示表示是保險的問題，要伊簽名，伊知道沒有車禍，但基於人情之壓力而簽名云
    云。
二、惟查，
（一）右揭事實，業據被告庚○○於九十一年八月十四日第二次警詢中供承：「我在
      案發前因別人開車碰撞到我駕駛之小自客車，是對方過失，而當時因怕是警察
      身份而被上級知道發生車禍，因此會被記過處分，我們警方只要發生車禍不管
      對錯，一律會記過，所以讓對方車輛自行離去，以為修車費用不高，沒想到一
      估價算修車費高達新臺幣七萬多元，我當時手頭經濟拮据，一時失慮想到請親
      戚（姐夫）二人及戊○○幫忙，以車禍名義填交通事故談話紀錄表，他們都同
      意幫我協助做筆錄簽名蓋指印，但向保險公司申請理賠時遭到拒絕。：：：因
      小自貨車Ｑ３〡１４２０號原先就有撞痕，我才想到用此方式申請我車之車損
      理賠：：我知道我錯了，願意坦白承認：：：：」等情（見警訊卷第九頁正面
      及背面）及於九十一年十月二十二日檢察官偵訊時自白：「（問：八十九年十
      月十二日有無發生交通事故？）沒有。」、「（問：何時將談話紀錄表拿給甲○○、戊○○簽名？）忘記了。應該不是當天。拿到甲○○他家樓下。也是拿
      到戊○○家給他簽名。」、「（問：是你開車發生擦撞？）是，於八十九年五
      、六月時，與他人在宜蘭市○○路靠近加油站處發生車禍，當時看情形不是很
      嚴重，對方說經濟困難，警方人員發生車禍都會受處分，事後要送修，估價要
      七萬元，我當時擔任保一警察支援宜蘭分局新生派出所，所以才想到偽造談話
      紀錄表報出險。」、「（問：是否遭拒絕理賠？）是。」（見偵查卷第二十頁
      ）等情。被告甲○○於九十年八月八日第二次警詢中供承：「八十九年十月（
      詳細日期忘記）左右，庚○○拿乙張表，說他駕駛之車輛發生車禍，要向保險
      公司辦理車損理賠，要我在該表簽名捺指印。：：：現在說實話。」（見警訊
      卷第十四頁背面）、於偵查中自白：「談話紀錄表是我簽名，應該不是當天簽
      的，是庚○○拿到我家樓下我工作的鐵工廠給我簽名的，他只說他的車子擦撞
      ，要我幫他簽名，我沒有看談話表內容：：：今年年初警察來找我之前，庚○○來告訴我這件事，我才知道，就照著他跟我說的話講，後來我覺得應該要坦
      承，所以我才講出來。」（見偵查卷第十七頁）等情，被告戊○○於九十一年
      四月十七日一次警詢及九十一年七月二十三日第二次警詢中坦承：「未曾向己○○借用Ｑ三〡一四二０號車，也未曾駕駛該車發生事故，交通事故談話紀錄
      是庚○○到我家找我，拿給我簽的，說是他與保險公司的事，他會處理：：庚○○告訴我保險公司打電話詢問予以敷衍，其他的事他會處理：：：後來保險
      公司問我有關肇事車輛的事，事後我瞭解是庚○○自己駕駛Ｔ九〡八七八二自
      小客發生事故，造成車損，以他大姐夫己○○Ｑ三〡一四二０號車子假造與渠
      發生交通事故，欲叫保險公司予以理賠，庚○○假造我駕駛Ｑ三〡一四二０號
      車子，後來某一日，庚○○邀我、我太太及庚○○大姐夫、大姐至保險業務員
      家中。我才知道業務員有向己○○查詢，己○○表示車由他駕駛，與出險填報
      資料不符。」及九十一年七月二十三日第二次警詢中坦承：「八十九年十月左
      右（詳細日期不清楚），庚○○將宜蘭縣警察局宜蘭分局Ａ３類六事故談話紀
      錄表空表拿至我家裡（冬山鄉○○村○○路四０七巷三弄八號）向我表示，因
      他有之車輛Ｔ九〡八七八二號自用小客田發生車禍，要我在Ａ３  類交通事故
      談話紀錄表內署押，跟我完全沒有關係，藍某表示要向統一安聯產物保險公司
      申請財損理賠，藍某一再拜託我稱：此事是安排他姐夫與我發生車禍，都是自
      己人不會害我們，因此我才在Ａ３類交通故談話紀錄表內簽名」等情，及於檢
      察官訊問時自白：沒有駕駛己○○的車發生車禍。他於八十九年十月十二日以
      後有一天晚上拿到我家裡給我簽名，我沒有看清楚內容，他說是跟保險公司的
      問題，其他的事，他會處理。我知道本來就沒有發生車禍，他說是自己人不會
      害我，要我簽名。」等語，另被告己○○於警詢中供述：九十一年五月初庚○○到我家說他被人檢舉假報車禍報出險，而若有宜蘭警察局督察室找我問話調
      查時，要我說戊○○於八十九年十月十二日上午打電話向我借用Ｑ三〡一四二
      ０小貨車，：：：而戊○○駕駛該小貨車時曾發生車禍致Ｑ三〡一四二０小貨
      車左前保險桿損壞。事後我有向保險公司申請汽車理賠，後來督察室人員果真
      到我家找我，我就依庚○○所交待之事向宜蘭警察局督察室人員說明等語（見
      警訊卷第二十二頁背面），互核其等上開供述均相符合，並有被告甲○○簽署
      之宜蘭縣警察局宜蘭分局Ａ３類類交通事故談話紀錄表一紙、被告戊○○簽署
      之宜蘭縣警察局宜蘭分局Ａ３類交通事故談話紀錄表一紙、車籍作業系統表二
      紙在卷可稽。
（二）又被告庚○○確以被保險人基欣鋁業（被告己○○任負責人）名義填載統一安
      聯公司汽車出險通知書，並附上被告戊○○駕駛執照影本、基欣鋁業Ｑ三〡一
      四二０號自用小貨車行車執照影本及Ｔ九〡八七八二號車輛行車執照影本，於
      八十九年十月十三日持向統一安聯公司申請汽車責任險理賠，亦有被告庚○○
      填載之「統一安聯公司汽車出險通知書」及所附被告戊○○駕駛執照影本及車
      號Ｑ三〡一四二０號、車號Ｔ九〡八七八二號車輛行車執照影本、統一安聯公
      司汽車險重大賠案堪核聯繫表一份及Ｔ九〡八七八二號、Ｑ三〡一四二０號車
      輛車損照片二幀在卷可稽。並經證人即負責本件理賠之統一安聯公司汽車險理
      賠員乙○○於偵查及本院審理時結證稱：因我們去處理車禍案件派出所看肇事
      現場圖及照片瞭解情形，又經比對保戶車損及對方財損，依我們經驗判斷，兩
      輛車撞擊痕跡不符，且我打電話問保戶他車借給何人使用，在何處發生車禍，
      他不知道在何處發生車禍，所以本件拒賠，也就是我們認為車禍不實等情（見
      偵查卷第十六頁及本院九十二年五月二日審理筆錄及六月十九日訊問筆錄），
      證人周萃謹亦於警詢中證述：「庚○○曾跟我說有一次他開車肇事，車輛受損
      ，他以他姊夫車輛製造假車禍，並囑託我先生戊○○如果保險公司打電話查證
      ，就說車是我先生開的，後來我先生將車型說錯，他姊夫也將肇事時間說錯，
      保險公司起疑，某日庚○○與他姐姐、姊夫、我、我先生一起去找保險公司理
      賠員，表示不要求理賠，嗣後他自己花十一萬元修車」等詞及本院審理中證述
      ：「（問：是否有去找過保險理賠員？）我、庚○○、己○○、戊○○都有去
      。（問：對九十一年四月十五日訪談紀錄內容有何意見？）均實在。」等情，
      足見被告庚○○、戊○○、甲○○及己○○前揭於警詢及檢察官偵查中之自白
      核與事實相符。又被告庚○○、戊○○、甲○○、己○○並未抗辯其等於警詢
      及偵查中之自白係出於強暴、脅迫、利誘、詐欺、疲勞訊問、違法羈押或其他
      不正之方法，自得採為證據。況被告庚○○身為警務人員，復為警專畢業，受
      正規之警察教育及訓練，當知為何種陳述會發生何種效果，焉有可能於警詢及
      偵查中係因其姐夫及即被告己○○、甲○○稱有家庭撫養要其擔下全部罪責，
      其即承認非其所為之犯行，置其自身警察之身分於不顧，被告庚○○當知自白
      犯行即罹刑章，若遭判刑，其警察之公職即不保，若非真有其事，如何可能僅
      因被告己○○、甲○○有家庭撫養，即承認其犯行？又若上開犯行非其所為，
      其竟為免去被告己○○、甲○○之罪責而承認犯行，是否反而有頂替犯行？
      是被告庚○○所辯要屬無稽，實不足採據。
（三）被告四人雖於本院審理時翻異前供，惟被告庚○○、己○○、甲○○、戊○○
      四人經隔別訊問結果，就製作談話紀錄表部分，被告庚○○供稱：「我去車禍
      現場時，戊○○不在，我叫己○○一起找戊○○來派出所，戊○○就一個人先
      進來，我先做戊○○的筆錄，戊○○在完筆錄就先走，後來甲○○、己○○才
      進來：：：」等情，被告戊○○供稱：「是己○○、庚○○拜託我，我是基於
      人情壓力，當時我在家裡，己○○、庚○○拿談話紀錄表到我家裡，上面的名
      字是我簽的」等情，另被告甲○○供稱：「我到現場，己○○跟我說等一下庚○○過來要我說白色的車子是我開的，有發生車禍，叫我什麼事情都不要管，
      當時我是開己○○的Ｑ三〡一四二○貨車去，由己○○擺設，庚○○來時，庚○○就問我白色的車子是否我開的，現場處理完畢後我們就到派出所，我是與
      己○○一起到派出所的，庚○○先回派出所，後來我與己○○才到派出所。在
      派出所我做完筆錄就回去了」等情，又被告己○○供稱：「車禍是在慈航路發
      生的，當時我是開Ｔ九〡八七八二的車，我是因為煞車不靈才與前面的車子追
      撞，對方的車子有損，我就自行賠償他一萬八千元，後來找甲○○來幫我拖車
      ，並找戊○○來幫忙，他們二人到時，我就找值班的人問庚○○是否有在那裡
      ，庚○○接電話後我說我有發生車禍，請他來現場處理，庚○○做完筆錄後回
      派出所，戊○○先到現場臨時有事先離開，我到派出所時才打電話找他到派出
      所做筆錄，當時我跟甲○○都在派出所。」等情，是被告四人就簽寫交通事故
      之地點，被告戊○○供述是由被告庚○○、己○○拿到其家中簽名云云，被告
      庚○○、己○○、甲○○雖供述在派出所簽寫，惟其等就被告戊○○到達派出
      所之時點供述不一，且究竟被告己○○、甲○○有無在派出所見到被告戊○○
      一節，被告庚○○係供述被告戊○○先行離去，嗣被告己○○、甲○○始到達
      做筆錄，而被告己○○竟供稱其與甲○○到達後，始打電話要被告戊○○前來
      做筆錄云云，竟有如此大之差異，顯見被告庚○○、己○○、甲○○前開供述
      顯係臨訟杜撰之詞。
（四）再依卷附宜蘭縣警察局宜蘭分局新生派出所員警工作紀錄簿，自八十九年十月
      十二月下午四時至六時，並未有本件交通事故之記載，有該工作紀錄簿影本一
      紙附卷可稽，另被告庚○○於八十九年十月間確係任職宜蘭縣警察局宜蘭分局
      派出所服共同勤務，如輪值時，需負責前往處理交通事故，並依法製作談話紀
      錄、現場圖等，被告庚○○竟利用其值勤時負責處理交通事故之職務上之機會
      ，明知上開Ｑ三〡一四二０號及Ｔ九〡八七八二號二部車輛未發生車禍事故，
      竟仍將此不實事項，登載於其職務上所掌之談話紀錄表公文書上，並交由被告
      甲○○、戊○○簽名，再由其代被告己○○填載汽車保險出險通知書，持向統
      一安聯公司詐領保險金，均由被告庚○○主導本件詐欺取財行為，且取財目的
      主要亦為其所使用之Ｔ九〡八七八二號自用小客車車損之修復，已如前述，是
      被告己○○、甲○○嗣於本院審理中之供述，係迴護被告庚○○之詞，且係欲
      規避被告庚○○之公務員身分，顯不足採。
（五）另被告庚○○前於警詢中及偵查中已坦承：當初Ｔ九〡八七八二號車子發生車
      禍估價是七萬多元等語，另證人統一安聯公司保險理賠員乙○○亦於本院結證
      ：「（問：經辦理賠處理案件是何人填寫的？）是我寫的，我是本件保險理賠
      承辦人員。預估賠款的數字八○○○○元是我寫的，是依據財物損失情形預估
      的：：：（問：八○○○○如何得知？）我們是依據車子受損的情形，預估賠
      償的金額。」等情，又依「統一安聯公司汽車出險通知書」其上記載之預估財
      損原係八００００元，顯見本件被告庚○○、己○○、甲○○、戊○○詐欺之
      財物超過五萬元，併此敘明。
三、綜上所述，被告庚○○、己○○、甲○○、戊○○於本院審理中翻異前詞，無非
    事後卸責之詞，不足採信。被告四人犯行堪以認定，應予依法論科。
四、被告庚○○係依據法令從事公務之人員，明知不實事項而登載於職務上所掌公文
    書，且利用職務上之機會詐取財物，嗣因被發覺遭拒賠致未遂，被告甲○○、戊○○、己○○與之共犯，核其等所為，均犯刑法第二百十三條之公務員登載不實
    罪及貪污治罪條例第五條第二項、第一項第二款之利用職務上之機會詐取財物未
    遂罪。被告己○○、甲○○、戊○○雖非依據法令從事公務之人員，惟與依據法
    令從事公務之被告庚○○共犯貪污治治罪條例第五條第二項、第一項第二款之利
    用職務上之機會詐取財物罪，依貪污治罪條例第三條規定，亦應依貪污治罪條例
    處斷。被告四人所犯前開二罪間，有方法結果之牽連關係，應從一重之貪污治罪
    條例第五條第二項、第一項第二款之利用職務上之機會詐取財物未遂罪處所。又
    被告庚○○、甲○○、戊○○、己○○間，有犯意聯絡及行為分擔，應論以共同
    正犯。又被告四人雖已著手詐取財物犯行之實施，惟遭統一安聯公司發覺拒賠，
    尚未獲致財物，為未遂犯，應依刑法第二十六條前段之規定，減輕其刑。又被告
    庚○○、己○○、甲○○、戊○○四人均於偵查中自白，已如前述，應依貪污治
    罪條條第八條第二項規定減輕其刑。爰審酌被告庚○○昧於其警務人員之身分，
    不知奉公守法，竟為圖得修車費用而虛偽製作交通事故談話紀錄表，被告己○○
    、甲○○為被告庚○○之姐夫、因受被告庚○○之囑，與被告戊○○亦為使被告
    庚○○得以詐領保險金而與之分擔實施部分犯罪行為，被告四人所為損害警察機
    關偵辦處理交通事件之正確性，幸而被告四人之行為尚未造成保險公司之損害，
    且原欲圖得之金額約為七、八萬元，金額不高及造成社會整體之危害，並其等犯
    罪之目的、手段，又本案係被告庚○○主導者等一切情狀，酌情各量處如主文所
    示之刑，並依貪污治罪條例第十七條規定諭知褫奪公權二年，以示懲儆。末查，
    被告己○○、甲○○、戊○○未曾受有期徒刑以上刑之宣告，此有台灣高等法院
    檢察署刑案紀錄簡覆表及臺灣高等法院被告全國前案紀錄表三份可參，茲因一時
    失慎，受被告庚○○之託致罹刑章，雖於本院審理中翻異前供，惟衡情係為使被
    告庚○○能受較輕之刑罰，尚可憫恕，其三人經此偵審程序應已知警惕而無再犯
    之虞，本院認對其所宣告之刑以暫不執行為適當，爰併宣告緩刑五年，以啟自新
    。
據上論斷，應依刑事訴訟法第二百九十九條第一項前段，貪污治罪條例第五條第一項
第二款、第二項、第三條、第八條第二項、第十七條，刑法第十一條前段、第二十八
條、第二百十三條、第五十五條、第二十六條前段、第三十七條第二項、第三項、第
七十四條第一款，判決如主文。
本案經檢察官劉憲英到庭執行職務
中    華    民    國      九十二      年      七      月        三      日
                                        臺灣宜蘭地方法院刑事第二庭
                                            法  官  林  惠  玲
右正本證明與原本無異。
如不服本判決，應於判決送達後十日內，向本院提出上訴狀(應附繕本)。
                                            書記官  李  佳  惠
中    華    民    國      九十二      年      七      月        四      日
附錄法條：
貪污治罪條例第五條
第二項、第一項利用職務上之機會詐取財物未遂罪
刑法第二百十三條之公務員登載不實罪


司法院資訊處製作；財團法人民間司法改革基金會備份。
